ACORDAO-COMPLETO-2407220

ACÓRDÃO 4472/2020 ATA 12/2020 - SEGUNDA CÂMARA

VISTOS, relatados e discutidos estes autos de reformas deferidas em favor de Adão Rodrigues de Andrade, Antônio Francisco do Prado, Evanir Gomes da Silva e Hermes Domingues de Medeiros pela administração da 2ª Região Militar;
ACORDAM os Ministros do Tribunal de Contas da União, reunidos em Sessão da 2ª Câmara, nos termos do art. 71, III e IX, da Constituição de 1988, dos arts. 1º, V, 39, II, e 45 da Lei n.º 8.443, de 1992, e dos arts. 260, § 1º, e 262, § 2º, do RITCU, ante as razões expostas pelo Relator, em:
	9.1. considerar legais os atos iniciais de reforma em favor de Antônio Francisco do Prado (à Peça 3 sob o nº 10003410-07-2014-000037-9) , Evanir Gomes da Silva (à Peça 4 sob o nº  10003410-07-2014-000117-0) e Hermes Domingues de Medeiros (à Peça 6 sob o nº  10003410-07-2014-000039-5) , concedendo-lhes o respectivo registro;
	9.2. considerar prejudicada, por perda de objeto, a apreciação do ato inicial de reforma em favor de Adão Rodrigues de Andrade (à Peça 2 sob o nº 10003410-07-2014-000043-3) , nos termos do art. 260, § 5º, do RITCU, diante do falecimento do beneficiário e da subsequente cessação dos efeitos financeiros da aludida concessão;
	9.3. considerar ilegal o ato de alteração da reforma em favor de Evanir Gomes da Silva (à Peça 5 sob o nº 10003410-07-2015-000025-8) , negando-lhe o respectivo registro;
9.4. dispensar o ressarcimento das quantias percebidas indevidamente, mas de boa-fé, em consonância com a Súmula n.º 106 do TCU;
9.5. determinar que, no prazo de 15 (quinze) dias contados da ciência desta deliberação, a administração da 2ª Região Militar junto ao Comando da Aeronáutica adote as seguintes medidas:
9.5.1. faça cessar o pagamento decorrente do ato ora considerado ilegal pelo item 9.3 deste Acórdão, sob pena de responsabilidade solidária da autoridade administrativa omissa, nos termos do art. 71, IX, da Constituição de 1988 e do art. 262, caput, do Regimento Interno do TCU; 
9.5.2. dê ciência do inteiro teor desta deliberação ao interessado indicado no item 9.3 deste Acórdão, alertando-o de que o efeito suspensivo proveniente da eventual interposição de recurso junto ao TCU não o eximirá da devolução dos valores percebidos indevidamente após a notificação, diante do não provimento ao referido recurso, devendo encaminhar o comprovante dessa notificação ao TCU no prazo de até 30 (trinta) dias;
9.5.3. encaminhe a este Tribunal, se for o caso, nos termos do art. 262, § 2º, do Regimento Interno do TCU, o novo ato da aludida reforma sem a ilegalidade suscitada, contudo, pelo item 9.3 deste Acórdão para ser submetido à apreciação pelo TCU, na forma do art. 260, caput, do RITCU;
9.6. determinar que a unidade técnica adote as seguintes medidas:
9.6.1. envie a cópia do presente Acórdão, com o Relatório e a Proposta de Deliberação, à administração da 2ª Região Militar junto ao Comando da Aeronáutica, para ciência e efetivo cumprimento ao item 9.5 deste Acórdão; e
		9.6.2. arquive o presente processo, sem prejuízo de promover o monitoramento da determinação proferida pelo item 9.5 deste Acórdão, representando ao TCU, se necessário.

Atos de reforma deferidos pela administração da Segunda Região Militar.

Segunda Câmara

Apresento esta declaração de voto desde já informando ao Relator e ao Colegiado que acompanho a proposta apresentada pelo Relator, com a ressalva de que dei a oportunidade ao Ministério da Defesa, no âmbito do TC 022.788/2019-0, de minha Relatoria, para que se manifeste, caso deseje, sobre o assunto também tratado nestes autos: atos de reforma de militares que restam inválidos após a reforma e que são agraciados com remuneração equivalente a dois graus hierárquicos superiores ao que detinham na ativa.
2.	Em sua resposta, o Ministério encaminhou documentos que externam as considerações de cada uma das Forças Armadas. Assim, restituí os autos do TC 022.788/2019-0 à Secretaria de Fiscalização de Pessoal (Sefip) , a fim de que a Unidade Técnica analise o assunto à luz dos novos elementos apresentados, atentando para o prazo decadencial de cinco anos, previsto no art. 54 da Lei 9.784/1999, recentemente estabelecido pelo Supremo Tribunal Federal para a apreciação de legalidade dos atos sujeitos a registro pelo TCU (RE 636553 - Repercussão Geral) . 
3.	Paralelamente, decidi franquear novo prazo de 30 (trinta) dias, nos termos do parágrafo único do art. 183 do RI/TCU, adicionalmente à disposição da Portaria TCU 61/2020, que dispôs sobre a suspensão dos prazos processuais no âmbito do Tribunal em virtude da pandemia do Novo Coronavírus (Covid-19) , para que o Ministro de Estado de Defesa, caso entenda necessário, apresente informações adicionais.
4.	Para tanto, também levei em consideração observação constante da manifestação da Aeronáutica (TC 022.788/2019-0, peça 17, p.14) :
"21. 	Por fim, caso o Ministério da Defesa entenda necessário complementação das informações aqui apresentadas, sugere-se que sejam realizadas gestões junto ao Tribunal de Contas da União para dilação do prazo"
Dito isso, reitero que acompanho o Relator no presente momento, considerando que a questão merece um estudo mais aprofundado e, uma vez que ainda não estou plenamente convencido, chamo a unidade jurisdicionada a encaminhar os devidos esclarecimentos.
TCU, Sala das Sessões Ministro Luciano Brandão Alves de Souza, em 30 de abril de 2020.
RAIMUNDO CARREIRO
Redator

2ª Região Militar junto ao Comando da Aeronáutica.

3. Interessados: Adão Rodrigues de Andrade (CPF XXX.658.458-XX); Antônio Francisco do Prado (CPF XXX.311.306-XX); Evanir Gomes da Silva (CPF XXX.359.676-XX); Hermes Domingues de Medeiros (CPF XXX.712.947-XX).

13.1. Ministros presentes: Ana Arraes (Presidente), Augusto Nardes, Aroldo Cedraz e Raimundo Carreiro.
13.2. Ministro-Substituto presente: André Luís de Carvalho (Relator).

ANDRÉ DE CARVALHO

Trata-se de atos de reforma deferidos em favor de Adão Rodrigues de Andrade, Antônio Francisco do Prado, Evanir Gomes da Silva e Hermes Domingues de Medeiros pela administração da 2ª Região Militar junto ao Comando da Aeronáutica.
2.	Após a análise final do feito, a auditora federal da Sefip lançou o seu parecer conclusivo à Peça 11, com a anuência, por delegação de competência, do diretor da unidade técnica (Peça 12) , nos seguintes termos:
	" (...) 2. Os atos foram submetidos a¿ apreciação do Tribunal de Contas da União (TCU) para fim de registro, nos termos do art. 71, inciso III, da Constituição Federal. O cadastramento e a disponibilização ao TCU ocorreram por intermédio do Sistema de Apreciação e Registro de Atos de Admissão e Concessões (Sisac) , na forma dos arts. 2º, caput e inciso V, e 4 º, caput, da então Instrução Normativa - TCU 55/2007. 
	Exame te¿cnico 
	3. Os procedimentos para exame, apreciação e registro de atos de pessoal encontram-se, atualmente, estabelecidos na Instrução Normativa - TCU 78/2018 e na Resolução - TCU 206/2007. Em seus arts. 4 º, § 2, e 3º, § 3º, respectivamente, essas normas dispõem que os atos de pessoal disponibilizados por meio do Sisac ou do Sistema de Atos de Pessoal (e-Pessoal) devem ser submetidos a crítica automatizada do próprio sistema, com base em parâmetros predefinidos. 
	4. Relativamente aos atos de concessão de reforma, as rotinas de crítica das informações cadastradas no Sisac foram elaboradas e validadas levando-se em conta as peculiaridades desses atos. Os itens de verificação do sistema compreendem prazos e fundamentos legais, assim como eventuais ocorrências de acumulação. Trata-se de verificações mais abrangentes, minuciosas e precisas do que aquelas que podem ser realizadas por mãos humanas, proporcionando um nível de segurança ainda maior. 
	5.	Além da crítica automatizada, ha¿ verificação humana adicional no caso de haver alertas do sistema ou informações não formatadas, como esclarecimentos do gestor ou do controle interno.
	6. Cabe esclarecer que as peças 8 e 9 deste processo devem ser desconsideradas, pois contém erros formais corrigidos na presente instrução.
	7.	Pesquisas aos sistemas internos do Tribunal identificaram as seguintes situações: 
	a)	O falecimento do interessado Adão Rodrigues de Andrade (CPF XXX.658.458-XX) em 11/11/2019, fato que implica na cessação dos efeitos financeiros do ato. Havendo cessado os efeitos financeiros, cabe a aplicação do art. 260, § 5o, do Regimento Interno do TCU, segundo o qual, devera¿ ser considerado prejudicado, por perda de objeto, o exame dos atos de pessoal cujos efeitos financeiros tenham cessado antes de sua apreciação; 
	b)	A acumulação pelo interessado Antônio Francisco do Prado (CPF XXX.311.306-XX) de proventos oriundos da aposentadoria em um cargo público civil com o soldo oriundo da inatividade no serviço militar. Entretanto, o art. 11 da Emenda Constitucional 20/1998 permitiu àqueles que preencheram as condições nele especificadas até¿ 16/12/1998, continuar acumulando os proventos de aposentadoria, reserva remunerada ou reforma com a remuneração de cargo, emprego ou função pública. Como a inatividade do interessado no serviço militar se deu em 28/12/1994, e não havendo outras constatações que maculem o ato, a acumulação pode ser considerada legal; 
	c)	O interessado Evanir Gomes da Silva (CPF XXX.359.676-XX) possui dois atos de reforma, um inicial (ato 10003410-07-2014-000117-0) e um de alteração (ato 10003410-07-2015- 000025-8) . O ato de alteração eleva em um posto a base de cálculo para o recebimento do soldo, com base no art. 110, § 1º, da Lei 6.880/1980. Acontece que o militar já¿ se encontrava reformado por idade limite de permanência na reserva. Quanto a este caso, cabe tecer algumas considerações. 
	c.1) E¿ importante salientar que esta Corte de Contas, recentemente, mudou o entendimento quanto a¿ possibilidade de o militar já¿ reformado por limite de idade para permanência na reserva receber um posto/graduação acima, para fins de proventos, por ocasião de sua reforma por incapacidade, amparada no art. 110 da Lei 6.880/1980, firmando entendimento de que apenas militares da ativa ou da reserva podem receber a majoração no posto/graduação, conforme texto da lei a seguir: 
	'Lei no 6880/80 
	(...) Art. 110. O militar da ativa ou da reserva remunerada, julgado incapaz definitivamente por um dos motivos constantes dos incisos I e II do art. 108, será¿ reformado com a remuneração calculada com base no soldo correspondente ao grau hierárquico imediato ao que possuir ou que possuía na ativa, respectivamente 
	§ 1º Aplica-se o disposto neste artigo aos casos previstos nos itens III, IV e V do artigo 108, quando, verificada a incapacidade definitiva, for o militar considerado invalido, isto e¿, impossibilitado total e permanentemente para qualquer trabalho. 
	§ 2º Considera-se, para efeito deste artigo, grau hierárquico imediato: 
	a) o de Primeiro-Tenente, para Guarda-Marinha, Aspirante-a-Oficial e Suboficial ou Subtenente; 
	b) o de Segundo-Tenente, para Primeiro-Sargento, Segundo-Sargento e Terceiro- 
Sargento; e 
	c) o de Terceiro-Sargento, para Cabo e demais prac¿as constantes do Quadro a que se refere o artigo 16. 
	§ 3º Aos benefícios previstos neste artigo e seus parágrafos poderão ser acrescidos outros relativos a¿ remuneração, estabelecidos em leis especiais, desde que o militar, ao ser reformado, já¿ satisfaça às condições por elas exigidas.' 
	c.2) Dessa forma, como o caso semelhante abordado no Acórdão 2225/2019-TCU-Plenáriolena¿rio, da Relatoria do Ministro Benjamin Zymler, entende-se que o benefício previsto no art. 110 da Lei 6.880/1980, expressamente dirigido ao militar da ativa ou da reserva remunerada, não alcança o militar reformado. 
	c.3) O interessado foi reformado em 14/1/2013 por ter atingido idade limite de permanência na reserva, nos termos do art. 106, I, da Lei 6.880/1980. Pretende, no ato de alteração, a melhoria da reforma para que seus proventos passem a ser calculados com base na remuneração do posto superior na inatividade, em razão da superveniência de condição que determina a sua invalidez. 
	c.4) Não existe, portanto, amparo legal para a concessão desta melhoria, devendo o ato de alteração da reforma ser considerado ilegal e negado o seu registro. 
	d)	O interessado Hermes Domingues de Medeiros (CPF XXX.712.947-XX) foi para a reserva a pedido, foi reformado por ter atingido idade limite de permanência na reserva e obteve o direito de receber a remuneração correspondente a um grau hierárquico superior com base no art. 34 da Medida provisória 2.215-10, de 31/8/2001, pois completou os requisitos para se transferir para a inatividade até¿ 29/12/2000. Não tendo sido constatados óbices a apreciação pela legalidade do ato. 
	Conclusa¿o 
	8. Tendo em vista as análises dos atos de concessão de reforma aqui analisados, esta unidade técnica considera que os atos iniciais dos interessados Antônio Francisco do Prado (CPF XXX.311.306-XX) , Evanir Gomes da Silva (CPF XXX.359.676-XX) e Hermes Domingues de Medeiros (CPF XXX.712.947-XX) podem receber a chancela de legalidade e o registro por este Tribunal. Já¿ o ato do interessado Adão Rodrigues de Andrade (CPF XXX.658.458-XX) deve ser considerado prejudicado por perda de objeto, já¿ que foi constatado o falecimento do militar, o que implica a cessação de efeitos financeiros. O ato 10003410-07-2015-000025-8 de alteração de reforma do interessado Evanir Gomes da Silva (CPF XXX.359.676-XX) deve ser considerado ilegal e negado o seu registro, porque não há amparo legal para a concessão da melhoria da sua reforma inicial. 
	Proposta de encaminhamento 
	9. Ante o exposto, propõe-se: 
	a)	considerar legal e determinar o registro dos atos de concessão inicial de reforma a Antônio Francisco do Prado (CPF XXX.311.306-XX) , Evanir Gomes da Silva (CPF XXX.359.676-XX) e Hermes Domingues de Medeiros (CPF XXX.712.947-XX) , com fundamento nos arts. 71, inciso III, da Constituição Federal, 1º, inciso V, e 39, inciso II, da Lei 8.443/1992 e 260, § 1º, do Regimento Interno do Tribunal de Contas da União; 
	b)	considerar prejudicado, por perda de objeto, o exame do mérito do ato de concessão de reforma ao interessado Adão Rodrigues de Andrade (CPF XXX.658.458-XX) , com fundamento no art. 260, § 5º, do Regimento Interno do Tribunal de Contas da União; 
	c)	considerar ilegal e negar o registro do ato de alteração de reforma de Evanir Gomes da Silva (CPF XXX.359.676-XX) , com fundamento nos arts. 71, inciso III, da Constituição Federal, 1º, inciso V, e 39, inciso II, da Lei 8.443/1992 e 260, § 1º, do Regimento Interno do Tribunal de Contas da União;
	d)	dispensar o ressarcimento das quantias indevidamente recebidas de boa-fé¿ pelo interessado, consoante o disposto no Enunciado 106 da Súmula da Jurisprudência do TCU; 
	e)	determinar ao Comando da Aeronáutica que: 
	e.1) no prazo de 15 (quinze) dias, a contar da ciência desta deliberação, abstenha-se de realizar pagamentos decorrentes do ato impugnado, sujeitando-se a autoridade administrativa omissa a¿ responsabilidade solidária, nos termos do art. 262, caput, do Regimento Interno/TCU; 
	e.2) de¿ ciência, no prazo de 15 (quinze) dias, a contar do recebimento da notificação deste Acórdão, ao interessado, encaminhando a este Tribunal, no prazo de 30 (trinta dias) , comprovante da referida ciência; e 
	e.3) alerte o interessado que o efeito suspensivo proveniente da interposição de possíveis recursos perante o TCU não o exime da devolução dos valores percebidos indevidamente após a respectiva notificação, caso os recursos não sejam providos. 
	f) determinar a¿ Secretaria de Fiscalização de Pessoal que monitore o cumprimento das medidas indicada nos subitens e.1 a e.3, representando a este Tribunal, caso necessário."
3. 	Enfim, por intermédio do Exmo. Sr. Procurador Júlio Marcelo de Oliveira, o MPTCU anuiu, em cota singela (Peça 13) , à aludida proposta da unidade técnica.
É o Relatório.

não há.

Procurador Júlio Marcelo de Oliveira.

PESSOAL. REFORMA. ALTERAÇÃO DE BENEFÍCIO PARA O GRAU HIERÁRQUICO SUPERIOR AO POSTO OU GRADUAÇÃO NA ATIVA. BENEFICIÁRIO ANTERIORMENTE REFORMADO. ILEGALIDADE DE UM ATO. NEGATIVA DE REGISTRO. apreciação PREJUDICADa para o OUTRO ATO, POR PERDA DE OBJETO. LEGALIDADE E REGISTRO DOS DEMAIS ATOS. DETERMINAÇÕES.

REFORMA (REFO)

Secretaria de Fiscalização de Pessoal (Sefip).

Trata-se de atos de reforma deferidos pela administração da 2ª Região Militar junto ao Comando da Aeronáutica sob as seguintes condições:
	Peça
	Beneficiário
	Tipo de Ato
	Data do Nascimento
	Vigência
	Enviado 
ao TCU

	2
	Adão Rodrigues de Andrade
	Inicial
	  3/6/1953
	  3/6/2013
	22/4/2015

	3
	Antônio Francisco do Prado
	Inicial
	30/8/1949
	30/8/2013
	17/4/2015

	4
	Evanir Gomes da Silva
	Inicial
	14/1/1953
	14/1/2013
	  8/7/2015

	5
	Evanir Gomes da Silva
	Alteração
	14/1/1953
	  5/6/2014
	  8/7/2015

	6
	Hermes Domingues de Medeiros
	Inicial
	 1º/3/1953
	  1º/3/2013
	22/4/2015

2.	De toda sorte, após a análise final do feito, a Sefip pugnou pela ilegalidade do ato de alteração em favor de Evanir Gomes da Silva (Peça 5) , além de considerar prejudicada, por perda de objeto, a apreciação de mérito do ato inicial em favor de Adão Rodrigues de Andrade (Peça 2) , sem prejuízo de pugnar pela legalidade dos demais atos de reforma, tendo o MPTCU anuído a essa proposta.
3.	O TCU pode incorporar os pareceres da Sefip e do MPTCU a estas razões de decidir.
4.	Em linhas gerais, a unidade técnica indicou que a ilegalidade no ato de alteração em favor de Evanir Gomes da Silva (Peça 5) decorreria da ausência de amparo legal para a elevação na base de cálculo dos proventos em um posto acima, por ocasião da sua reforma por incapacidade, pois o beneficiário já teria sido reformado em face do limite de idade para a permanência na reserva (Peça 4) , a partir de 14/1/2013, destacando que apenas os militares da ativa ou da reserva poderiam receber a majoração no posto em consonância com o art. 110, caput, da Lei n.º 6.880, de 1980.
5.	A Sefip assinalou, nesse ponto, que o Acórdão 2.225/2019-Plena¿rio teria tratado de semelhante situação, quando o TCU decidiu que o benefício previsto na referida norma legal seria expressamente dirigido ao militar da ativa ou da reserva remunerada, não alcançando o militar já reformado, e, assim, restaria evidenciada a ilegalidade no ato de alteração da reforma em favor de Evanir Gomes da Silva (Peça 5) .
6.	De todo modo, como o aludido ato deu entrada no TCU há menos de 5 anos, não seria necessária a prévia oitiva do interessado no presente momento, estando esse entendimento em plena consonância com a jurisprudência do STF (v.g.: MS-25.116 e MS-25.403) e com a exceção prevista na Súmula Vinculante nº 3 do STF, além de estar em sintonia com a jurisprudência do TCU (v.¿g.: Acórdão 587/2011-TCU-Plenário, entre outros) .
7.	Por sua vez, nos termos do art. 260, § 5º, do RITCU, a apreciação do ato inicial em prol de Adão Rodrigues de Andrade (Peça 2) deve ser considerada prejudicada, por perda de objeto, diante do falecimento do beneficiário e da subsequente cessação dos efeitos financeiros da aludida concessão, sem prejuízo de assinalar a legalidade de todos os demais atos de concessão.
8.	O TCU deve considerar ilegal, portanto, o ato de alteração da reforma em favor de Evanir Gomes da Silva (Peça 5) , negando-lhe o respectivo registro, sem prejuízo de considerar prejudicada, por perda de objeto, a apreciação do ato inicial em prol de Adão Rodrigues de Andrade (Peça 2) e de assinalar a legalidade de todos os demais atos de concessão.
Ante o exposto, pugno pela prolação do Acórdão ora submetido a este Colegiado.
TCU, Sala das Sessões, em 30 de abril de 2020.
Ministro-Substituto ANDRÉ LUÍS DE CARVALHO 
Relator